【裁判字號】    97,易緝,72
【裁判日期】    971114
【裁判案由】    詐欺
【裁判全文】
臺灣桃園地方法院刑事判決              97年度易緝字第72號
公  訴  人  臺灣桃園地方法院檢察署檢察官
被      告  甲○○
                    （現於臺灣嘉義看守所另案羈押中）
上列被告因詐欺案件，經檢察官提起公訴（95年度偵緝字第165
、438 號），經本院受命法官行準備程序中，被告為有罪陳述，
由本院合議庭裁定由受命法官獨任進行簡式審判程序，本院判決
如下：
    主  文
甲○○幫助意圖為自己不法之所有，以詐術使人將本人之物交付
，處有期徒刑陸月，如易科罰金，以銀元參佰元即新臺幣玖佰元
折算壹日。
    事  實
一、甲○○明知支票存款帳戶為個人支付工具，而申請開設金融
    帳戶並無任何特殊之限制，一般民眾、公司皆可憑個人辦理
    ，並可在不同之金融機構申請多數支票存款帳戶使用，且明
    知自己並無資力付款，倘貿然將自己之支票存款帳戶及支票
    提供予來歷不明之人士使用，可能供為犯罪集團作為詐欺之
    付款工具，而幫助他人以支票向不特定人詐取財物或利益。
    詎竟仍基於幫助不詳犯罪集團為詐欺犯行之概括犯意，於民
    國93年初，在臺北市士林區某處，與姓名年籍不詳之成年男
    子約定以每月新臺幣（下同）15,000元之代價，由甲○○提
    供其身分證及個人印鑑，供該名男子於93年3 月間向臺北市
    政府建設局申請將設於臺北市○○區○○街141 巷15號1 樓
    之達太國際企業有限公司（統一編號：00000000，以下簡稱
    達太公司）負責人變更為甲○○，經核准登記後，嗣先後至
    臺灣土地銀行士林分行（以下簡稱土地銀行）、陽信銀行成
    功分行（以下簡稱陽信銀行）、臺灣中小企業銀行士林分行
    （以下簡稱臺灣企銀）、國泰世華銀行忠誠分行領取達太公
    司之空白支票，並將個人印鑑及前開支票全數交由該名成年
    男子及其所屬之不詳犯罪集團使用，容任該詐欺集團持前開
    支票作為詐欺取財之工具。該詐騙集團成員旋以在報紙刊登
    廣告等方式，以不詳之價格，販售已蓋用達太公司及負責人
    甲○○印章之空白支票予鍾順科（另經臺灣板橋地方法院以
    94年度簡字第6001號判決判處有期徒刑6 月確定）、吳鑑庭
    （另案由臺灣彰化地方法院檢察署通緝中）、袁芳瑛（另經
    本院以96年度壢簡字第505 號判決判處拘役40日確定）等人
    ，先後於如附表所示之時、地，分別向乙○○、曾躍泉、丙○○○等人以附表所示之方式詐取財物，嗣經各當事人發現
    受騙，先後報警，經循線查出達太公司前開4 支票帳戶，所
    申領之支票全部總張數419 張，而該支票自94年3 月15日起
    至95年2 月10日止，退票張數共計417 張，退票總金額高達
    1 億7571萬191 元。
二、案經曾躍泉訴由臺灣彰化地方法院檢察署檢察官呈請臺灣高
    等法院檢察署檢察長令轉臺灣桃園地方法院檢察署檢察官及
    丙○○○訴由臺灣桃園地方法院檢察署檢察官偵查起訴。
    理  由
一、訊據被告對上開犯罪事實均坦承不諱，並有告訴人乙○○、
    曾躍泉、丙○○○之指訴、同案被告袁芳瑛、鍾順科之供述
    、達太公司登記資料、陽信銀行函文、達太公司票據信用查
    詢明細表、票號BN0000000 、AC0000000 、AS0000000 、AS
    0000000 等支票影本及臺北市票據交換所退票理由單、祥譽
    會計師事務所施幸伶書立之切結書等在卷可證，被告之自白
    顯與事實相符，被告之犯行堪以認定，應依法論科。
二、法律適用：
（一）被告行為後，刑法業於94年1 月7 日修正，94年2 月2 日
      公布，95年7 月1 日起施行。按「行為後法律有變更者，
      適用行為時之法律，但行為後之法律有利於行為人者，適
      用最有利於行為人之法律」，修正後刑法第2 條第1 項定
      有明文。此條規定係規範行為後法律變更所生新、舊法律
      比較適用之準據法，本身尚無新、舊法比較之問題，於新
      法施行後，應一律適用新法第2 條第1 項之規定，為「從
      舊從輕」之比較，先予敘明。再按本次法律變更，比較時
      應就罪刑有關之共犯、未遂犯、想像競合犯、牽連犯、連
      續犯、結合犯，以及累犯加重、自首減輕暨其他法定加減
      原因（如身分加減）與加減例等一切情形，綜其全部罪刑
      之結果而為比較（最高法院95年5 月23日95年度第8 次刑
      事庭會議決議參照）；又比較適用最有利於行為人之法律
      ，應就罪刑有關之一切情形，比較其全部之結果，而為整
      體之適用，不應割裂而分別適用有利益之條文，此有最高
      法院27年上字第2615號、29年上字第964 號判例要旨可資
      參照；惟如新、舊法處罰之輕重相同，即無比較適用之問
      題，非修正後刑法第2 條第1 項規定所指之法律有變更，
      即無該條之適用，應依一般法律適用原則，適用裁判時法
      。其為純文字修正者，更應同此（最高法院95年11月7 日
      第21次刑事庭會議決議參照）。經查：
    1.本件被告行為後，關於刑法第339 條之罪，其法定罰金刑
      最低度部分，由修正前刑法第33條第5 款規定為銀元1 元
      以上，依罰金罰鍰提高標準條例第1 條前段提高為10倍（
      提高後折算為新台幣30元），修正後刑法第33條第5 款則
      修正為新台幣1 千元以上，以百元計算。經比較前述新、
      舊法結果，修正後規定並未較有利於行為人，則應依修正
      後刑法第2 條第1 項前段規定，適用行為時（即修正前）
      之法律。
    2.被告行為後，關於易科罰金之折算標準，修正前刑法第41
      條第1 項前段規定：「犯最重本刑為5 年以下有期徒刑以
      下之刑之罪，而受6 個月以下有期徒刑或拘役之宣告，因
      身體、教育、職業、家庭之關係或其他正當事由，執行顯
      有困難者，得以1 元以上3 元以下折算1 日，易科罰金。
      」又被告行為時之易科罰金折算標準，修正前罰金罰鍰提
      高標準條例第2 條前段（現已刪除）規定，就其原定數額
      提高為100 倍折算1 日，則本件被告行為時之易科罰金折
      算標準，應以銀元300 元折算1 日，經折算為新台幣後，
      應以新台幣900 元折算為1 日；修正後刑法第41條第1 項
      前段則規定：「犯最重本刑為5 年以下有期徒刑以下之刑
      之罪，而受6 個月以下有期徒刑或拘役之宣告者，得以新
      台幣1,000 元、2, 000元或3,000 元折算1 日，易科罰金
      。」比較易科罰金之折算標準，以行為時法較有利於被告
      ，則應依修正後刑法第2 條第1 項前段規定，適用行為時
      （即修正前）之法律。
    3.至修正後刑法第30條係規定：「幫助他人實行犯罪行為者
      ，為幫助犯。雖他人不知幫助之情者，亦同。幫助犯之處
      罰，得按正犯之刑減輕之。」，而修正前之刑法第30條則
      規定：「幫助他人犯罪者，為從犯。雖他人不知幫助之情
      者，亦同。從犯之處罰，得按正犯之刑減輕之。」，主要
      係文字用語上之修正，關於刑罰減輕之規定並無變更，無
      關成立幫助犯內容之實質之變更，不屬法律之變更，應逕
      適用修正後之規定，無須比較適用。另刑法施行法第1 條
      之1 施行後，罰金刑貨幣單位雖有「銀元」、「新台幣」
      之差異，惟適用結果之罰金額度則無二致，就罰金法定刑
      提高之「刑罰權規範內容」並無利或不利變更，自不生新
      、舊法之比較問題，應適用具特別法及準據法之刑法施行
      法第1 條之1 規定（台灣高等法院暨所屬法院95年度法律
      座談會刑事類提案第16號參照）。
    4.經綜合比較前述新、舊法結果，修正後規定並未較有利於
      行為人，行為時舊法較有利於被告。故本件經綜合上述說
      明比較修正前後之規定，以行為時法有利於被告，自應依
      修正後刑法第2 條第1 項前段之規定，整體適用行為時（
      即修正前）之法律。
（二）本件被告提供無法兌現之支票供他人詐欺之用，係基於幫
      助他人犯罪之犯意，參與構成要件以外之行為。核其所為
      ，係犯修正前刑法第339 條第1 項、第30條第1 項詐欺取
      財之幫助犯。按連續幫助與幫助連續原屬有別，如基於概
      括犯意，多次幫助他人犯罪，為連續幫助；如以一幫助行
      為，幫助他人連續犯罪，則為幫助連續，就幫助犯言，僅
      有一次之犯罪行為（最高法院86年度台上字第5680號、87
      年度台上字第3856號判決意旨參照）。本件被告雖幫助詐
      欺集團先後多次詐欺取財，然因被告僅有1 次交付達太公
      司設於多家銀行之空白支票予姓名年籍不詳之成年男子之
      幫助行為，依上述說明，僅成立1 次幫助犯罪行為。被告
      基於幫助成年男子及其所屬之犯罪集團遂行詐欺犯行為幫
      助犯，爰依正犯之刑減輕之。爰審酌被告明知自己無資力
      ，仍具名為公司負責人，申領支票供其他匿名之詐欺集團
      成員對外詐騙財物，對社會經濟交易與金融秩序之危害程
      度非輕，並使被害人無從尋得幕後主導犯罪行為之人，被
      告以其幫助行為，使以犯罪集團為詐欺，危害他人財產法
      益甚鉅，危害情節重大，惟本件被告僅擔任人頭，並非負
      責對外詐欺之主導人，及其涉案情節、主導性之輕重及犯
      後態度等一切情狀，量處如主文所示之刑，併諭知易科罰
      金之折算標準。又本件犯罪時間雖係在96年4 月24日以前
      ，然被告前於中華民國九十六年罪犯減刑條例96年7 月16
      日施行前之96年1 月12日即已經本院發布通緝在案，嗣於
      97年9 月11日始遭警逮捕到案，依上開減刑條例第5 條規
      定，自無依該減刑條例減刑之餘地，附此敘明。
據上論斷，應依刑事訴訟法第273 條之1 第1 項、第299 條第1
項前段，修正後刑法第2 條第1 項前段、第30條第1 項前段、第
2 項，修正前刑法第339 條第1 項（即罰金刑最低度依修正前刑
法第33條第5 款）、第41條第1 項前段，修正前罰金罰鍰提高標
準條例第2 條，刑法施行法第1 條之1 第1 項、第2 項前段，判
決如主文。
本案經檢察官柯博齡到庭執行職務。
中    華    民    國    97    年    11    月    14    日
                  刑事第五庭  法  官  張  詠  晶
以上正本證明與原本無異。
如不服本判決應於收受本判決後10日內向本院提出上訴書狀，並
應敘述具體理由，如未敘述上訴理由者，應於上訴期間屆滿後20
日內補提理由書狀於本院（均須按他造當事人之人數附繕本）「
切勿逕送上級法院」。
                              書記官  王  峻  宏
中    華    民    國    97    年    11    月    17    日
附表
┌───┬───┬─────┬─────────┬─────┐
│編號  │犯罪時│犯罪地點  │犯罪方式          │詐得財物  │
│      │間    │          │                  │          │
│      │      │          │                  │          │
├───┼───┼─────┼─────────┼─────┤
│ 一   │94年2 │臺北縣板橋│鍾順科明知其無資力│前開支票嗣│
│      │月    │市○○路1 │，竟意圖為自己不法│於94年4 月│
│      │      │段262 號2 │之所有，以急需資金│25日因存款│
│      │      │樓        │周轉為由，將其所購│不足而退票│
│      │      │          │得之發票人達太公司│，鍾順科詐│
│      │      │          │，發票日94年4月25 │得115000元│
│      │      │          │日，付款人土地銀行│。        │
│      │      │          │，票號BN0000000 號│          │
│      │      │          │，票面金額115000元│          │
│      │      │          │之支票一張以供擔保│          │
│      │      │          │，使乙○○陷於錯誤│          │
│      │      │          │，而交付115000元。│          │
├───┼───┼─────┼─────────┼─────┤
│ 二   │94年2 │不詳      │吳鑑庭明知其無資力│前開支票嗣│
│      │月及同│          │，竟意圖為自己不法│分別於94年│
│      │年3 月│          │之所有，佯稱其所購│6 月30日、│
│      │底    │          │得之發票人達太公司│94年10月24│
│      │      │          │，發票日94年6 月30│日因存款不│
│      │      │          │日，付款人陽信銀行│足而退票，│
│      │      │          │，票號AC0000000 號│吳鑑庭詐得│
│      │      │          │，票面金額0000000 │0000000 元│
│      │      │          │元之支票1 張，及發│。        │
│      │      │          │票人達太公司，發票│          │
│      │      │          │日94年7 月30日，付│          │
│      │      │          │款人臺灣中小企業銀│          │
│      │      │          │行士林分行，票號AS│          │
│      │      │          │0000000 號，票面金│          │
│      │      │          │額0000000 元之支票│          │
│      │      │          │各1 紙為磐庭實業有│          │
│      │      │          │限公司（以下簡稱磐│          │
│      │      │          │庭公司）收受之客戶│          │
│      │      │          │支票，並以磐庭公司│          │
│      │      │          │急需資金周轉為由，│          │
│      │      │          │提供上開支票以供擔│          │
│      │      │          │保，使曾躍泉陷於錯│          │
│      │      │          │誤，而交付0000000 │          │
│      │      │          │元。              │          │
├───┼───┼─────┼─────────┼─────┤
│ 三   │94年3 │桃園縣中壢│袁芳瑛明知其無資力│前開支票嗣│
│      │月15日│市○○路5 │，竟意圖為自己不法│於94年4 月│
│      │      │段156 號  │之所有，將其所購得│15日因存款│
│      │      │          │之發票人達太公司，│不足而退票│
│      │      │          │發票日94年4 月15日│，袁芳瑛詐│
│      │      │          │，票號AS0000000 號│得36500 元│
│      │      │          │，票面金額36500 元│。        │
│      │      │          │之支票1 紙，支付積│          │
│      │      │          │欠丙○○○之裝潢費│          │
│      │      │          │用20215 元，並要求│          │
│      │      │          │丙○○○以現金找補│          │
│      │      │          │差額16285 元，同時│          │
│      │      │          │開立面額3 萬6500元│          │
│      │      │          │本票與以擔保支票兌│          │
│      │      │          │現，致使丙○○○信│          │
│      │      │          │以為真，陷於錯誤而│          │
│      │      │          │交付袁芳瑛16285 元│          │
│      │      │          │。                │          │
└───┴───┴─────┴─────────┴─────┘


司法院資訊處製作；財團法人民間司法改革基金會備份。
